【裁判字號】    97,上訴,2161
【裁判日期】    970627
【裁判案由】    偽造文書等
【裁判全文】
臺灣高等法院刑事判決                97年度上訴字第2161號
上  訴  人  臺灣臺北地方法院檢察署檢察官
被      告  丙○○
上列上訴人因被告偽造文書等案件，不服臺灣臺北地方法院96年
度訴字第1171號，中華民國97年4月15日第一審判決（起訴案號
：臺灣臺北地方法院檢察署94年度偵字第9956號），提起上訴，
本院判決如下：
    主  文
上訴駁回。
    事  實
一、丙○○明知其妻甲○○於民國八十六年十一月十一日因車禍
    死亡，而人死亡後權利能力即已終止，不得以死者名義為任
    何文書之製作，應由繼承人依相關規定並檢附相關證明文件
    為辦理，而乙○○、丙○○為甲○○之共同繼承人，丙○○
    竟基於意圖為自己不法所有及行使偽造私文書之概括犯意，
    為取得甲○○存於世華聯合商業銀行（設於臺北市○○區○○路六十五號，現已因合併而改為國泰世華商業銀行，下稱
    世華銀行）館前分行帳號第000000000000號帳
    戶內新臺幣（下同）二十三萬五千九百元之存款，先於甲○○死亡後之八十六年十一月十三日，前往世華銀行館前分行
    ，冒用甲○○名義填寫活期（儲蓄）存款取款憑條，填寫取
    款金額為二十三萬五千九百元，並盜用甲○○印章蓋用於其
    上而偽造該私文書，繼而持甲○○存摺連同上開偽造之取款
    憑條交付不知情之該分行經辦提款業務成年行員而加以行使
    ，致該不知情之成年行員陷於錯誤，誤認其係有權提款之人
    而交付該筆款項予丙○○，足以生損害於另一繼承人乙○○
    之合法權益及世華銀行對該帳戶業務管理之正確性。又於八
    十六年十一月二十二日，偽以甲○○名義，賣出甲○○所持
    有之華夏海灣塑膠股份有限公司（下稱華夏公司）股票一千
    股、臺灣化學纖維股份有限公司（下稱臺化公司）股票六千
    股、新光合成纖維股份有限公司（下稱新纖公司）股票二千
    股，賣出股款分別為二萬元、十七萬五千八百元、三萬元（
    合計共二十二萬五千八百元，扣除相關手續費及稅款後，交
    割股款共二十二萬四千八百零三元）；於八十六年十一月二
    十五日，再賣出甲○○所持有臺化公司股票一百三十五股、
    新纖公司股票二百六十六股，賣出股款分別為三千八百九十
    四元、三千九百六十八元（合計共七千八百六十二元，扣除
    相關手續費及稅款後之交割股款共七千八百二十一元）；於
    八十六年十二月二十日，復賣出甲○○所持有華夏公司股份
    一百零七股，賣出股款為二千四百二十六元（扣除相關手續
    費及稅款後之交割股款為二千四百元），並於上開交割股款
    匯入甲○○前揭世華銀行館前分行帳戶後，承前意圖為自己
    不法所有及行使偽造私文書之概括犯意，先後於八十六年十
    一月二十七日、八十七年二月二十一日，至世華銀行館前分
    行，連續冒用甲○○名義填寫活期（儲蓄）存款取款憑條，
    填寫取款金額分別為二十三萬二千元、三千元，並盜用印章
    蓋用於其上而偽造該等私文書，繼而持存摺連同上開偽造之
    取款憑條交付不知情之該分行經辦提款業務成年行員而加以
    行使，致該不知情之成年行員陷於錯誤，誤認其係有權提款
    之人而分別交付款項二十三萬二千元、三千元予丙○○，足
    以生損害於另一繼承人乙○○之合法權益及世華銀行對該帳
    戶業務管理之正確性。
二、案經乙○○訴由臺灣臺北地方法院檢察署檢察官偵查起訴。
    理  由
一、證據能力：有關後引銀行或證券公司之書面資料，均係從事
    業務之人於業務上製作之文書，並無證據足認有何顯不可信
    之情況，依刑事訴訟法第一百五十九條之四第二款規定，自
    有證據能力，有關證人即告訴人乙○○警詢所陳，被告及檢
    察官，均不爭執其證據能力，且亦無違法取供之情況，依刑
    事訴訟法第一百五十九條之五第二項之規定，亦有證據能力
    ，合先敘明。
二、訊據被告固不諱言：有領取款項及賣股票等情，惟否認有何
    偽造文書等犯行，辯稱：不知法律規定，並無偽造文書或詐
    欺之故意等語，經查：
（一）有關被告明知其妻甲○○於八十六年十一月十一日因車禍
      死亡，而於甲○○死後，在上開時、地，以甲○○名義填
      寫取款憑條，並蓋用甲○○印章於其上，而自甲○○前開
      世華銀行館前分行帳戶內提領款項二十三萬五千九百元，
      且賣出甲○○所有之華夏公司、臺化公司、新纖公司股票
      ，將交割股款入款至甲○○上開世華銀行館前分行帳戶後
      ，以甲○○名義填寫取款憑條，並蓋用甲○○印章於其上
      而自甲○○該帳戶內領取二十三萬二千元、三千元等情，
      業據被告坦承不諱（本院卷第二五頁背面），核與告訴人
      即證人乙○○證述相符（偵字第九九五六號卷一第十五至
      十八頁），並有原審八十七年度交易字第九一號刑事判決
      （偵緝字第二八五九號卷第二十四至二十六頁）、國泰世
      華商業銀行館前分行九十五年二月二十三日（九五）國世
      館前字第八四號函暨檢附之甲○○帳戶交易明細資料（偵
      字第九九五六號卷二第一○一至一○二頁）、臺灣證券交
      易所股份有限公司九十五年三月七日台證密字第○九五○○○四五五四號函暨檢附之投資人開戶資料明細表（同上
      偵卷第第一○五至一○六頁）、臺灣化學纖維股份有限公
      司九十五年二月十七日（九五）台化財字第○八二號函（
      同上偵卷第九十七頁）、元大京華證券股份有限公司九十
      六年一月三十一日元證莊字第○○八二號函（偵緝字第二
      八五九號卷第七十一頁）、臺灣證券交易所股份有限公司
      九十六年三月二十九日台證密字第○九六○○○七三三六
      號函暨檢送之特定人買賣所有有價證券明細表（同上偵卷
      第一二八至一三一頁）、臺灣證券交易所股份有限公司九
      十五年五月十日台證密字第○九五○○○九五五六號函暨
      檢送之特定人買賣特定有價證券明細表（偵字第九九五六
      號卷二第一一七至一一九頁）、國泰世華商業銀行館前分
      行九十五年六月二十七日（九五）國世館前字第三一七號
      函暨檢附之甲○○帳戶交易明細資料、世華聯合商業銀行
      活期（儲蓄）存款取款憑條影本（偵字第九九五六號卷二
      第一三三至一四四頁）等在卷可參，此部分事實，堪予認
      定。
（二）被告辯稱：不懂法律，不知其所為構成犯罪，其無詐欺意
      圖，亦無偽造文書之意思等語，惟按人之權利能力，終於
      死亡，其權利義務因死亡而開始繼承，由全體繼承人承受
      ，故關於遺產之法律行為，自當由全體繼承人為之，被繼
      承人縱令於生前曾授權他人為之，亦因其死亡權利主體不
      存在而授權關係歸於消滅，自不得再以授權人之名義為法
      律行為（最高法院八十年度臺上字第四○九一號裁判要旨
      參照），且刑法第十六條規定，不得因不知法律而免除刑
      事責任，是被告於其妻甲○○死亡後，依法自應以全體繼
      承人名義領取上開屬於甲○○遺產之存款，然不為此圖，
      逕以已死亡之甲○○名義買賣股票、填具取款憑條領款，
      顯於法不符，則其辯稱：不知法律，無犯罪故意等語，顯
      不可採。
綜上，被告所辯，不足採信，本件事證明確，被告犯行堪以認定
。
三、被告行為後，刑法於九十五年七月一日修正施行。與本案有
    關者：修正後刪除連續犯、牽連犯之規定，改為一罪一罰
    ，兩相比較，自以修正前之連續犯、牽連犯之一罪，為有利
    被告，刑法分則有關罰金最高額未修正，惟罰金最低額，
    刑法第三十三條第五款，由銀元一元修正為新台幣一千元，
    比較新舊法，自以修正前為有利被告，刑法第五十五條但
    書之增訂，僅為法理之明文化，並非法律有變更，自無新舊
    法比較之必要。綜上比較，應適用修正前行為時法，為有利
    被告。
四、核被告所為，係犯刑法第二百十六條、第二百十條之行使偽
    造私文書罪及同法第三百三十九條第一項之詐欺取財罪。
    被告盜用甲○○印章蓋用印文於取款憑條上之行為，為偽造
    私文書之部分行為，而偽造私文書後復持以行使，偽造之低
    度行為應為行使之高度行為所吸收，均不另論罪。被告先
    後多次行使偽造私文書、詐欺取財之犯行，時間緊接，方法
    相同，構成要件相同，顯各係基於概括犯意反覆為之，均為
    連續犯，應分別以一罪論，並加重其刑。被告以一行為行
    使偽造私文書及詐欺取財之犯行，為一行為同時觸犯數罪名
    之想像競合犯，應依刑法第五十五條之規定，從一重依刑法
    第二百十六條、第二百十條之行使偽造私文書罪處斷，公訴
    人認應構成修正前刑法第五十五條之牽連犯等語，尚有誤會
    ，附此敘明。被告犯罪時間在九十六年四月二十四日以前
    ，且無中華民國九十六年罪犯減刑條例第三條所定不予減刑
    或第五條所定不得減刑之情形，應依該條例第二條第一項第
    三款之規定減其宣告刑二分之一。
五、不另為無罪判決諭知部分（即被告領取四百萬元部分）：
（一）公訴意旨另以：被告與甲○○為夫妻，甲○○於八十六年
      十一月十一日因車禍死亡，被告並非唯一之繼承人，竟意
      圖為自己不法之所有，為取得甲○○存於世華銀行館前分
      行帳號000000000000號帳戶內之存款，竟於
      高女死亡後之同年月十三日，擅取甲○○與該行往來約定
      使用之印章，再前往該行填寫活期（儲蓄）存款取款憑條
      ，蓋用甲○○印章，偽造甲○○名義之取款憑條，復提出
      於世華銀行人員而行使之，足以生損害於其他繼承人之合
      法權益及世華銀行處理財產交易之正確性，致世華銀行人
      員誤以為丙○○係受甲○○委託提款而受理，使其於同日
      詐得甲○○存款四百萬元，因認被告此部分亦涉犯刑法第
      二百十六條、第二百十條行使偽造私文書罪嫌及第三百三
      十九條第一項之詐欺取財罪嫌云云。
（二）按犯罪事實應依證據認定之，無證據不得認定犯罪事實；
      無證據能力、未經合法調查之證據，不得作為判斷之依據
      ；不能證明被告犯罪或其行為不罰者，應諭知無罪之判決
      ，刑事訴訟法第一百五十四條第二項、第一百五十五條第
      二項、第三百零一條第一項分別定有明文。次按認定不利
      於被告之事實，須依積極證據，苟積極證據不足為不利於
      被告事實之認定時，即應為有利被告之認定，更不必有何
      有利之證據，復有最高法院三十年上字第八一六號判例可
      資參考。又事實之認定，應憑證據，如未能發現相當證據
      ，或證據不足以證明，自不能以推測或擬制之方法，為裁
      判基礎（最高法院四十年臺上字第八六號判例參照）。末
      按認定犯罪事實，所憑之證據，雖不以直接證據為限，間
      接證據亦包括在內，然無論直接或間接證據，其為訴訟上
      之證明，須於通常一般之人均不致於有所懷疑，而得確信
      其為真實之程度者，始得據之為有罪之認定，倘其證明尚
      未達到此一程度，而有合理性懷疑之存在時，即無從為有
      罪之認定，此亦有最高法院七十六年臺上字第四九八六號
      判例可資參照。
（三）公訴人認被告涉犯此部分犯行，無非以被告之自白、告訴
      人指訴、世華銀行000000000000號帳戶交易
      明細及該帳戶於八十六年十一月十三日交易之活期（儲蓄
      ）存款取款憑條影本等為據。訊據被告坦承：於上開時、
      地以甲○○名義填寫取款憑條並蓋用甲○○印章於其上而
      向世華銀行館前分行提領甲○○帳戶內存款四百萬元之事
      實坦承不諱，然堅決否認有何犯行，辯稱：甲○○帳戶內
      之該四百萬元款項為其本人所有等語。經查
    被告以甲○○之名義於八十六年十月十三日填寫取款憑條
      ，並蓋用甲○○之印章於取款憑條上，進而持之向世華銀
      行館前分行成年行員行使而提領四百萬元等情，為被告所
      坦認，復經告訴人指訴在卷，並有國泰世華商業銀行館前
      分行九十五年二月二十三日（九五）國世館前字第八四號
      函暨檢附之甲○○帳戶交易明細資料（偵字第九九五六號
      卷二第一○一至一○二頁）、國泰世華商業銀行館前分行
      九十五年六月二十七日（九五）國世館前字第三一七號函
      暨檢附之甲○○帳戶交易明細資料、世華聯合商業銀行活
      期（儲蓄）存款取款憑條影本（同上卷第一三三至一四四
      頁）等在卷可參，此部分事實， 堪與認定。
    被告辯稱：該四百萬元係伊所有，係被告於八十五年十月
      二十二日自其本身所有之帳戶內將定存四百萬元解約後，
      於同日改以甲○○名義於世華銀行辦定存，而後於十一月
      三日連同本息存入系爭帳戶等語，有被告之日記影本在卷
      可參（原審卷第四十頁），衡情被告於八十五年之日記，
      當無預見一年後之狀況，而預為虛偽記載，因此，有其可
      信度，而有關被告日記所載定存轉帳情形，亦有國泰世華
      商業銀行館前分行函在卷可參（偵字第九九五六號卷二第
      一三三頁），益增該日記之可信性，從而被告此部分所辯
      ，即非無據，堪予採信。據此，該四百萬元既係被告所有
      ，則其提取，難認有何不法所有之意圖，不能認與詐欺取
      財要件相符，至於被告使用甲○○之印章，填寫取款憑條
      部分，因該款項確係被告所有，似難認生損害於世華銀行
      或告訴人，從而與行使偽造私文書之要件，亦屬有間，是
      尚難以詐欺取財及偽造文書罪責相繩。
（四）綜上，被告此部分所辯，非不可採，此外，復查無其他積
      極證據足資認定被告確有此部分之犯行，而公訴人認此部
      分犯行與前開論罪科刑部分有連續犯之裁判上一罪關係，
      爰不另為無罪諭知。
六、原審以事證明確，予以論罪科刑，並說明上述五部分不另
    為無罪諭知，且適用刑事訴訟法第二百九十九條第一項前
    段，刑法第二條第一項、第二百十條、第二百十六條、第三
    百三十九條第一項、第五十五條、第七十四條第一項第一款
    、修正前刑法第五十六條、九十年一月四日修正，同年月十
    日公布之刑法第四十一條第一項前段，修正前罰金罰鍰提高
    標準條例第二條，現行法規所定貨幣單位折算新臺幣條例第
    二條，刑法施行法第一條之一第一項、第二項前段，中華民
    國九十六年罪犯減刑條例第二條第一項第三款、第七條、第
    九條，而審酌被告素行尚稱良好，行為時之年紀已七十六
    歲，今已高達八十六歲有餘，年紀老邁，與告訴人前為養父
    女之關係、所詐得之財物價值不高，暨其為上開犯行之犯罪
    動機、目的、手段暨犯罪後之態度等一切情狀，量處有期徒
    刑四月，減為有期徒刑二月。且比較：被告行為時之刑法
    第四十一條第一項原規定為：「犯最重本刑為三年以下有期
    徒刑以下之刑之罪，而受六月以下有期徒刑或拘役之宣告，
    因身體、教育、職業或家庭之關係，執行顯有困難者，得以
    一元以上三元以下折算一日，易科罰金。」；於九十年一月
    四日修正，同年月十日公布之刑法第四十一條第一項前段規
    定為：「犯最重本刑為五年以下有期徒刑以下之刑之罪，而
    受六個月以下有期徒刑或拘役之宣告，因身體、教育、職業
    、家庭之關係或其他正當事由，執行顯有困難者，得以一元
    以上三元以下折算一日，易科罰金。」；於九十四年一月七
    日修正，九十五年七月一日起施行之刑法第四十一條第一項
    前段則規定：「犯最重本刑為五年以下有期徒刑以下之刑之
    罪，而受六個月以下有期徒刑或拘役之宣告者，得以新臺幣
    一千元、二千元或三千元折算一日，易科罰金。」，因中間
    時法即於九十年一月四日修正，同年月十日公布之刑法第四
    十一條第一項將易科罰金之標準放寬至最重本刑為五年以下
    有期徒刑以下之刑之罪，已較被告行為時之刑法第四十一條
    第一項之規定為寬，且折算標準依修正前罰金罰鍰提高標準
    條例第二條（已於九十五年五月十七日修正刪除，並自九十
    五年七月一日起施行）前段規定，就其原定數額提高為一百
    倍折算一日，則斯時之易科罰金折算標準，應以銀元一百元
    以上，三百元以下折算一日，經折算為新臺幣後，應以新臺
    幣三百元以上，九百元以下折算一日，經比較上開新舊法規
    定，以九十年一月四日修正、同年月十日公布之刑法第四十
    一條第一項、修正前罰金罰鍰提高標準條例第二條規定較有
    利於被告，是依刑法第二條第一項但書之規定，自應適用中
    間時法即九十年一月四日修正、同年月十日公布之刑法第四
    十一條第一項前段、修正前罰金罰鍰提高標準條例第二條之
    規定，併諭知被告易科罰金之折算標準。再被告之犯罪時間
    在九十六年四月二十四日以前，經核並無中華民國九十六年
    罪犯減刑條例第三條所定不予減刑或第五條所定不得減刑之
    情形，應依該條例第二條第一項第三款之規定減其宣告刑二
    分之一即如主文所示，並諭知易科罰金之折算標準。並以
    ：刑法第七十四條於被告行為後亦已修正公布施行，有關緩
    刑之宣告，因非行為可罰性之法律規範變更問題，僅為刑之
    宣告規範發生變更，自應適用修正後之刑法第七十四條之規
    定（最高法院九十五年五月二十三日所為之九十五年度第八
    次刑事庭會議決議第七點參照）。而被告前未曾因故意犯罪
    受有期徒刑以上刑之宣告，有本院被告前案紀錄表一份在卷
    可考，現年復已八十六歲有餘，因認被告經此偵、審程序之
    教訓後，當已知警惕而無再犯之虞，所宣告之刑，以暫不執
    行為適當，爰併予宣告緩刑二年，以啟自新。至被告偽造之
    上開活期（儲蓄）存款取款憑條，雖為供犯罪所用之物，惟
    因已行使持交世華銀行館前分行成年行員，已屬該行所有而
    非被告所有之物，且被告既係盜用印章蓋用印文而非偽造印
    文，該等取款憑條上之印文顯屬真正，依法亦無從宣告沒收
    ，是公訴人認應沒收云云，顯有誤會。認事用法，均無違誤
    ，檢察官循告訴人請求上訴略以：本案相關內容，原判決有
    諸多事實與常理不符，應進一步深究，期能彰顯事實等語（
    本院卷第十三頁），未提新事證，無非對原有證據再為爭執
    ，而告訴人補充理由狀所述無非兩造間民事糾葛爭執，均難
    認有理由，應予駁回。
據上論斷，應依刑事訴訟法第三百六十八條，判決如主文。
本案經檢察官姜貴昌到庭執行職務。
中    華    民    國    97    年    6     月    27    日
                  刑事第十八庭審判長法  官  吳鴻章
                                    法  官  陳健順
                                    法  官  周政達
以上正本證明與原本無異。
如不服本判決，應於收受送達後十日內向本院提出上訴書狀，其
未敘述上訴之理由者並得於提起上訴後十日內向本院補提理由書
（均須按他造當事人之人數附繕本）。
                                    書記官  莊昭樹
中    華    民    國    97    年    6     月    27    日
附錄：本案論罪科刑法條全文
刑法第二百十條
偽造、變造私文書，足以生損害於公眾或他人者，處五年以下有
期徒刑。
刑法第二百十六條
行使第二百十條至第二百十五條之文書者，依偽造、變造文書或
登載不實事項或使登載不實事項之規定處斷。
刑法第三百三十九條
意圖為自己或第三人不法之所有，以詐術使人將本人或第三人之
物交付者，處五年以下有期徒刑、拘役或科或併科一千元以下罰
金。
以前項方法得財產上不法之利益或使第三人得之者，亦同。
前二項之未遂犯罰之。


司法院資訊處製作；財團法人民間司法改革基金會備份。
